【裁判字號】    97,上更(二),145
【裁判日期】    970514
【裁判案由】    偽造文書
【裁判全文】
臺灣高等法院刑事判決           97年度上更（二）字第145號
上  訴  人
即  被  告  乙○○即羅育韋）.
上列上訴人因偽造文書案件，不服臺灣板橋地方法院90年度訴字
第839 號，中華民國90年11月13日第一審判決（起訴案號：臺灣
板橋地方法院檢察署90年度偵字第5087號），提起上訴，經判決
後，由最高法院發回更審，本院判決如下：
    主  文
原判決撤銷。
乙○○（即羅育韋）行使偽造私文書，足以生損害於他人，處有
期徒刑月，減為有期徒刑壹月又拾伍日，如易科罰金，以銀元
佰元即新臺幣玖佰元折算壹日。臺灣中小企業銀行中和分行中
華民國八十四年八月二十五日寶富建設開發股份有限公司新臺幣
貳仟肆佰拾柒萬元之借據上連帶保證人欄下偽造之「甲○○」
署押壹枚沒收。
    事  實
一、乙○○（即羅育韋）係臺北市○○路○段三十八號五樓寶富
    建設開發股份有限公司（下稱寶富公司，現已停業）負責人
    ，該公司於民國（下同）八十二年十一月三十日，向臺灣中
    小企業銀行中和分行（下稱中小企銀中和分行）借款新台幣
    （下同）二千九百九十萬元，並由負責人乙○○及股東甲○
    ○、陳明森擔任連帶保證人，借款期間自八十二年十一月三
    十日起至八十四年五月三十日止。嗣借款到期，寶富公司未
    能全數清償，乃商得中小企銀中和分行同意轉期，約定就未
    清償之二千四百三十七萬元，借款期間自八十四年八月二十
    五日起至八十五年五月三十日止，並另書立借據乙張，此際
    本應重新徵詢甲○○是否同意擔任連帶保證人，詎乙○○竟
    未經甲○○之同意，將寶富公司原保管之甲○○印章交由不
    知情之會計高香梅，囑由高香梅前往銀行在該借據之連帶保
    證人欄下偽簽甲○○署押乙枚，並盜用上開印章所生印文二
    枚（一枚於前述偽簽署押下方，一枚於約定條款上方）後，
    持交中小企銀中和分行而加以行使，足生損害於甲○○與中
    小企銀中和分行辦理借款轉期評估之正確性。嗣借款屆期，
    仍未能清償，經中小企銀中和分行依法向連帶保證人甲○○
    追償債務時，甲○○始悉上情。
二、案經甲○○訴由臺灣板橋地方法院檢察署檢察官偵查起訴。
    理  由
一、訊據上訴人即被告乙○○（即羅育韋）供承擔任寶富公司負
    責人，於上揭時間寶富公司原向中小企銀中和分行貸借之二
    千九百九十萬元於八十四年五月三十日屆期時，未能全數清
    償，經商得中小企銀中和分行之同意轉期，於八十四年八月
    二十五日就未能清償之二千四百三十七萬元再簽具借據時，
    將寶富公司原保管之甲○○印章交由會計高香梅，由高香梅
    在借據上連帶保證人欄下簽甲○○署押乙枚，並蓋用甲○○
    印章後持交中小企銀中和分行等情，惟矢口否認有何偽造文
    書犯行，辯稱：伊於借款轉期時，有打電話告知甲○○，經
    甲○○同意，始再繼續由甲○○擔任連帶保證人。且借款時
    簽訂之授信約定書第十一條第二款約定：如中小企銀中和分
    行允許主債務人延期清償或分期清償，毋須再徵求立約人之
    同意，立約人仍負全部債務之保證責任。是伊基於甲○○之
    同意及上開約定書之約定，交待公司會計高香梅前往銀行辦
    理展延手續，於借據連帶保證人欄下簽甲○○姓名及蓋用甲
    ○○印章，並無偽造文書之犯意云云。
二、本院查：
(一)寶富公司於八十二年十一月三十日向中小企銀中和分行借款
    二千九百九十萬元，出具借據由被告及股東甲○○、陳明森
    擔任連帶保證人，借款期間自八十二年十一月三十日起至八
    十四年五月三十日止，嗣借款屆清償期，寶富公司未能全數
    清償，乃商得中小企銀中和分行之同意辦理轉期，就未清償
    之二千四百三十七萬元，約定借款期間自八十四年八月二十
    五日起至八十五年五月三十日止，並出據借據等情，有借據
    影本二件及授信約定書影本一件在卷可稽（見偵查卷第五頁
    至七頁），而寶富公司於辦理借款轉期而重新簽訂借據時，
    係由被告指示寶富公司會計高香梅持甲○○原交付該公司保
    管之印章，由高香梅在該轉期而重新簽具之借據上連帶保證
    人欄下簽甲○○署押，並蓋用甲○○印章後，持交中小企銀
    中和分行辦理等情，此據證人高香梅於偵查時及原審法院審
    理中證述明確在卷（見偵查卷第四二頁背面及原審卷第五三
    頁），並經被告供認在卷。
(二)被告雖以於借款轉期前曾事先以電話通知甲○○，並徵得其
    同意，公司會計高香梅也有告訴甲○○等語為辯，惟告訴人
    甲○○否認有接到被告電話告知上揭借款展期，及徵求其續
    行擔任保證人之事實（至告訴人甲○○於本院前審準備程序
    時雖供稱有接到被告的電話說銀行的借款要展期，伊並有在
    電話中同意擔任連帶保證人云云，惟其嗣於本院前審審理時
    供稱：九十四年二月十七日（即本院前審準備程序期日）開
    庭前，伊在法庭外與被告交談，而伊基於對被告之情感（被
    告與告訴人甲○○係屬連襟）及適逢過年期間，才想不再追
    究，而於法庭上為違背伊本意之陳述等語，並稱其確實不知
    道借款展期及有同意續任保證人之事），而證人高香梅於偵
    查時及原審法院審理時證稱：轉期是聽從被告之吩咐，拿被
    告交付之甲○○印章去辦理，至於甲○○是否知情，是股東
    他們之間的事，伊並不清楚等語（見偵查卷第四二頁背面、
    原審卷第五三頁），證人高香梅明確證稱並未告知告訴人甲
    ○○上情，核與被告所辯以電話取得告訴人甲○○同意之情
    迥異，是被告所辯有以電話聯絡或經證人高香梅告知告訴人
    甲○○，而取得告訴人甲○○之同意云云，是否屬實，非無
    可疑；至被告雖於本院前審審理中舉證人即寶富公司秘書韓
    莉莉到庭為證，而證人韓莉莉到庭證稱：伊有在辦公室聽到
    被告打電話找甲○○談轉期之事，因被告嗓門很大，一開始
    都會叫對方姓名，當時公司情況欠佳，要請保證人幫忙，與
    很多保證人都通過電話等語（見本院上訴卷第六十頁），然
    此有利被告之證據，被告何以前於偵審中均未主張，竟遲至
    本院前審辯論終結前始行提出，已有悖常理，且縱證人韓莉
    莉所證斯時公司需要保證人幫忙，有聽到被告與很多保證人
    聯繫之情屬實，惟依證人韓莉莉所述其僅係聽到被告有打電
    話給很多保證人之事，其並無法證明被告確係打電話給告訴
    人甲○○，亦無法確認被告打電話予對方時，對方所為陳述
    之內容究為如何，是證人韓莉莉上揭證述未臻明確，尚難執
    為告訴人甲○○同意續任借款保證人之證據，而為有利被告
    之認定；且查告訴人甲○○雖為寶富公司之股東及董事，有
    臺北市政府建設局九十年六月二十二日北市建商二字第九０
    六三八四０五號函附寶富公司變更登記事項卡可參（見原審
    卷第六十至六三頁），惟依告訴人甲○○供述伊實際上並未
    任職寶富公司，對於當時公司將借款轉期之事毫無所聞等語
    ，而此被告亦供認：甲○○並未在寶富公司負責何業務等語
    （見原審卷第六七頁），實難認告訴人甲○○知悉上揭借款
    轉期，並同意續任保證人，並參酌被告於偵查中甚且供稱不
    知轉期借據上甲○○之姓名為何人簽具，亦不記得為何辦理
    轉期，轉期之事伊完全不知情云云（見偵查卷第二十頁背面
    、第二一頁及第二五頁背面），是被告所辯上揭借款轉期時
    ，有以電話通知甲○○，並徵得其同意擔任保證人云云，核
    非事實。
(三)被告與中小企銀中和分行簽訂之授信約定書第十一條第二款
    雖約定：如允許主債務人延期清償或分期清償，毋須再徵求
    立約人之同意，立約人仍負全部債務之保證責任（見偵查卷
    第六頁背面），惟證人即該銀行職員張莉莉於原審法院審理
    中證稱：通常借款到期二個月前會通知客戶要繳清或辦展延
    ，相關徵信工作包括對連帶保證人之徵信在展延時應再作一
    次，但連帶保證人無須再簽授信約定書，除非遺失印鑑，若
    連帶保證人不願繼續擔任，則須再找一位等語（見原審卷第
    五三頁背面、第五四頁），而證人即同銀行職員暨本件對保
    人盧再生於原審法院審理中及本院前審審理中證稱：本件轉
    期僅係書面作業，若未接到借款人通知要更換保證人，或保
    證人表示要停止保證，銀行便會繼續作業，如保證人不願意
    繼續保證的話，銀行會通知借款人更換保證人，此際原來保
    證人的責任才可以解除等語（見原審卷第七五頁及本院上訴
    卷第三七頁），足見保證人之是否同意續保，事涉銀行對於
    借款轉期之評估，如保證人不願續保，銀行會通知借款人另
    覓新的保證人，並對新的保證人再為徵信，而原保證人如表
    明不同意，並更換保證人，即無須再就轉期後之借貸繼續負
    擔保證責任，是連帶保證人之同意，於借款轉期上，實具舉
    足輕重之地位，被告就轉期之事既未通知告訴人甲○○，已
    如前述，則告訴人甲○○於不知情之情況下，又從何向銀行
    表示同意或不同意？倘其不同意，依當時契約約定，可再覓
    新保證人，若被告不告知告訴人續保一事，告訴人如何有充
    裕時間再尋新保證人以解免保證責任？縱使銀行行員未接到
    借款人欲更換保證人通知而繼續作業，衡諸常理，被告在財
    務吃緊，有展延還款期限必要時，亦應知會保證人，並予其
    考慮是否同意續保，蓋不同意續保者，須予期限另覓保證人
    ，倘續保均無須保證人同意，展延契約上又何須要保證人簽
    名？直接以借款人名義為之即可。況被告一再供稱當時公司
    財務狀況欠佳，有予轉期之必要，則於告訴人甲○○不知情
    之情形下，使其對償還資力有問題之債務為連帶保證，尤屬
    剝奪其原任保證人之期限上利益，故授信約定書上前開約定
    ，實難作為被告未取得告訴人甲○○同意即逕行偽簽署押及
    盜蓋印章之合理化藉口；且查寶富公司於八十二年十一月三
    十日，向中小企銀中和分行借款二千九百九十萬元，借款期
    間自八十二年十一月三十日起至八十四年五月三十日止，嗣
    借款到期，寶富公司未能全數清償，若寶富公司取得該銀行
    同意而延期清償，理應在該借款之借據上載明究延至何時清
    償之旨，惟查該借據並未載明延期至何時清償之旨，而依寶
    富公司就上揭二千四百三十七萬元借款另所出具之借據，其
    中借款之金額、借款日期、借款利息之計算等均與之前借款
    借據不相同，亦未記載該借款係由前之借款轉期而來之旨，
    是可認係寶富公司與台灣中小企銀中和分行，就同一筆借款
    餘額重新立約，既屬重新締約，即係將債務餘額、利率更新
    並取代舊約，從而，被告自難依上揭授信約定書第十一條第
    二款之約定，毋須再徵求告訴人甲○○之同意，即認告訴人
    甲○○仍應負續任保證人之責。至告訴人甲○○同意就寶富
    公司原向中小企銀中和分行貸借之二千九百九十萬元擔任連
    帶保證人，嗣雖將其擔任保證人所使用之印章交由寶富公司
    保管，惟查告訴人甲○○乃僅係就此特定債務擔任連帶保證
    人，並非寶富公司所有爾後向中小企銀中和分行貸借之款項
    ，均當然擔任連帶保證人，毋庸再徵求告訴人甲○○之同意
    ，且查告訴人甲○○當時擔任寶富公司董事，而依告訴人甲
    ○○於本院前審準備程序時供稱伊將印章放在寶富公司是要
    領車馬費及獎品所用的等語（見本院上更（一）卷九十四年
    二月十七日準備程序筆錄），是縱告訴人甲○○將系爭印章
    交由寶富公司保管，亦難即遽認告訴人甲○○有當然同意擔
    任本件借款之保證人。
(四)雖告訴人於本院前審94年2 月17日準備程序中陳稱：「我是
    有接到被告電話說銀行要展期，需要我擔任連帶保證人，當
    時我是有同意擔任連帶保證人。」（本院更一卷第14頁），
    惟其嗣於94年3 月25日本院審理庭中稱：「因我基於對被告
    情感，不想再追究，才違背我本意、、、我確實不知借款展
    期及要續保之事，我沒答應借款展期時要擔任保證人」等語
    （本院更一卷第28頁），衡諸告訴人於偵查、原審及本院前
    審歷次證述，僅於本院前審上揭準備程序中證述同意擔任保
    證人，其餘皆否認有同意願為續保保證人，再觀月餘後之證
    述亦反於先前證述，倘無其他事由發生，告訴人應是不會作
    出有利被告之證述；被告會要求銀行展期之原因係無法按時
    還款，倘保證人知被告有財務上問題，按常情，似不輕易為
    同意續保之承諾，告訴人理應要求審閱契約並親自為簽名，
    鮮少僅口頭為續保同意。
(五)被告另以本件係特定金額之借款，轉期後債務並未增加，且
    還款雖定有期限，但保證並未定期間，應屬「未定期之保證
    」，不受民法第七百五十五條「就定有期限之債務為保證者
    ，如債權人允許主債務人延期清償時，保證人除對於其延期
    已為同意外，不負保證責任」之規範，而應適用民法第七百
    五十三條、第七百五十四條保證人欲終止保證責任，應向債
    權人為通知或催告之規定，否則其保證責任應向後繼續發生
    ，且依前述授信約定書第十一條第二款特約條款之約定，被
    告本即有以告訴人甲○○留存之印章辦理展延事宜之權限等
    語為辯，然查轉期時保證人之是否同意，影響銀行對於轉期
    之評估及保證人本身責任之解除與否，已如前述，未經告知
    原保證人即行簽名用印續保，自足以生損害於銀行及原保證
    人，且偽造私文書罪之所謂足生損害，係指他人事實上有因
    此受損害之虞而言，至他人是否因該私文書之偽造而實際受
    有損害，則非所問（參照最高法院二十六年上字第二七三一
    號、三十三年上字第九一六號、四十三年台上字第三八七號
    、四十七年台上字第三五八號、四十九年台非字第十八號、
    五十年台上字第一二六八號判例），而查民刑事責任係屬分
    立，前述關於一定期間借款之連帶保證是否屬就定有期限債
    務為保證及授信約定書上之定型化特約條款是否有效（違反
    消費者保護法或誠實信用原則），事屬民事責任之範疇，並
    不因最終民事責任如何歸屬而影響前述足以生損害之事實。
    被告雖另以轉期時，銀行確實對保，不應轉令其負完成保證
    手續之責云云為辯，惟銀行於轉期時是否未盡其通知保證人
    之義務，作業程序是否有疏失，亦不因之影響被告未經告訴
    人甲○○同意即逕行簽署告訴人甲○○姓名並盜用其印章之
    認定。
(六)綜上所述，被告上揭所辯，要屬推諉卸責之詞，委無足採，
    事證明確，被告犯行，應堪認定。
三、核被告羅育韋所為，係犯刑法第二百十六條、第二百十條之
    行使偽造私文書罪。其偽造告訴人甲○○署押、盜用印章（
    當然產生該印章之印文）之行為，係偽造私文書之部分行為
    ，而其偽造私文書後復持以行使，其偽造之低度行為應為行
    使偽造私文書之高度行為所吸收，均不另論罪。被告利用不
    知情之會計高香梅為之，係屬間接正犯。至被告行使偽造私
    文書犯行除足以生損害於告訴人甲○○外，尚足以影響中小
    企銀中和分行辦理借款轉期之評估，而生損害於中小企銀中
    和分行，公訴意旨就此疏未認定，尚有疏漏。
四、原審以被告上述犯行，事證明確，予以論罪科刑，固非無見
    ，惟查：（一）被告係盜用告訴人甲○○原保管於寶富公司
    之印章，此亦據告訴人甲○○供明該印章係其留存於寶富公
    司之印章，是系爭借據上之告訴人甲○○印文，顯係盜蓋印
    章所當然產生之印文，並非屬偽造，而本件經盜蓋所生之告
    訴人甲○○之印文共有二枚，一枚於連帶保證人欄偽簽之告
    訴人署押下方，一枚於約定條款上方，原審於事實亦認被告
    盜用告訴人甲○○印章而生印文，然竟於判決理由中認該印
    文係屬偽造，判決事實與理由顯相矛盾，暨認被告於該借據
    上所蓋用之告訴人甲○○印文僅有一枚而予以宣告沒收，均
    有未合。（二）本件論罪科刑之刑法第二百十六條、第二百
    十條，其法定刑並無罰金刑之規定，原審竟援引罰金罰鍰提
    高標準條例第一條前段，亦有未洽。（三）原審未及審酌減
    刑與比較新舊法易科罰金折算標準，尚有可議，是被告上訴
    意旨否認犯罪，固無理由，惟原判決既有可議，自應由本院
    予以撤銷改判。爰審酌被告之素行，犯罪之動機、目的、手
    段，因而所生之危害及犯罪後之態度等一切情狀，量處及減
    刑如主文所示之刑。而查被告行為後，刑法第四十一條業於
    九十年一月十日經總統公佈，並於同年月十二日生效，將易
    科罰金適用範圍由最重本刑有期徒刑三年提高為五年以下有
    期徒刑以下之刑之罪，經比較新舊法結果，以九十年一月十
    二日生效之刑法第四十一條對被告較為有利。又九十五年七
    月一日公佈修正刑法第四十一條第一項前段「易科罰金折算
    標準」即「以新臺幣1000元、2000元或3000元折算1 日，易
    科罰金。」，而被告行為時所適用之民國九十年一月十日修
    正刑法第四十一條第一項前段「以1元以上3元以下折算1 日
    ，易科罰金。」之規定，其易科罰金折算標準係依九十五年
    七月一日修正前罰金罰鍰提高標準條例第二條，就其原定數
    額提高為100倍折算1日，即以銀元100元至300元折算1 日，
    再折算為新臺幣300元至900元折算為1 日」，經新舊法比較
    結果，以適用九十年一月十日修正刑法第四十一條第一項前
    段及修正前罰金罰鍰提高標準條例第2 條之規定，較有利於
    被告。依刑法第二條第一項前段規定，應依修正前刑法第四
    十一條第一項規定諭知易科罰金之折算標準。至被告在中小
    企銀中和分行八十四年八月二十五日寶富公司二千四百三十
    七萬元之借據上連帶保證人欄下偽造之「甲○○」署押一枚
    ，應依刑法第二百十九條，不問屬於犯人與否，宣告沒收。
被告合法傳喚，無正當之理由不到庭，不待其陳述，逕行判決。
據上論斷，應依刑事訴訟法第三百六十九條第一項前段、第三百
六十四條、第二百九十九條第一項前段、第三百七十一條、刑法
第二條第一項前段、第二百十六條、第二百十條、第二百十九條
、修正前第四十一條第一項，廢止前罰金罰鍰提高標準條例第二
條，現行法規所定貨幣單位折算新臺幣條例第2 條，中華民國九
十六年罪犯減刑條例第2條第1項第3款、第7條、第9 條，判決如
主文。
本案經檢察官周志榮到庭執行職務。
中    華    民    國    97    年    5     月    14    日
                  刑事第九庭審判長法  官  陳貽男
                                  法  官  許宗和
                                  法  官  周盈文
以上正本證明與原本無異。
如不服本判決，應於收受送達後十日內向本院提出上訴書狀，其
未敘述上訴之理由者並得於提起上訴後十日內向本院補提理由書
（均須按他造當事人之人數附繕本）。
                                  書記官  王泰元
中    華    民    國    97    年    5     月    14    日
附錄：本案論罪科刑法條全文
中華民國刑法第216條
（行使偽造變造或登載不實之文書罪）
行使第210條至第215條之文書者，依偽造、變造文書或登載不實
事項或使登載不實事項之規定處斷。
中華民國刑法第210條
（偽造變造私文書罪）
偽造、變造私文書，足以生損害於公眾或他人者，處5 年以下有
期徒刑。


司法院資訊處製作；財團法人民間司法改革基金會備份。
